【裁判字號】    99,訴,148
【裁判日期】    990331
【裁判案由】    給付使用土地補償金
【裁判全文】
臺灣高雄地方法院民事判決               99年度訴字第148號
原      告  財政部國有財產局台灣南區辦事處
法定代理人  甲○○
訴訟代理人  丙○○
被      告  乙○○
上列當事人間請求給付土地使用補償金事件，本院於民國99年3
月24日言詞辯論終結，判決如下：
    主  文
被告應給付原告新臺幣陸拾陸萬零陸佰參拾壹元，及自民國九十
八年十一月六日起至清償日止，按年利率百分之五計算之利息。
原告其餘之訴駁回。
訴訟費用由被告負擔。
本判決於原告以新臺幣貳拾貳萬元為被告供擔保後，得假執行。
原告其餘假執行之聲請駁回。
    事實及理由
一、原告主張：坐落高雄縣鳳山市○○○段354-99、354-100 、
    354-115 、354-116 地號之土地4 筆（下稱系爭4 筆土地）
    為原告經管之國有土地，惟遭被告與訴外人林煜坤以其等共
    有之同段建號5336號門牌號碼高雄縣鳳山市○○○路122 號
    建物（下稱系爭建物）及後方鐵皮屋、水泥地地等地上物，
    無權占用計639 平方公尺（占用面積、位置詳如附件高雄縣
    鳳山地政事務所複丈成果圖所示）。被告無權占用系爭4 筆
    土地期間，顯無法律上原因，而受有相當於租金之利益，致
    原告受有損害，原告自得請求被告就系爭354-100 地號土地
    部分給付自民國90年9 月1 日起至98年6 月30日止、就系爭
    354- 99 、354-115 、354-116 地號土地自92年11月1 日起
    至98年6 月30日止，均按申報地價年利率5%計算之不當得利
    款項，且此不當得利債務屬可分之金錢債務，應由被告與林
    煜坤平均分擔。爰依民法第179 條之規定，聲明請求被告給
    付原告新臺幣（下同）660,915 元，及自支付命令送達之翌
    日起至清償日止，按年利率5%計算之利息，併陳明願供擔保
    請准宣告假執行。
二、被告則以：系爭建物所坐落之土地為其母親與林煜坤共有，
    僅後方之鐵皮屋、水泥地地等地上物占用系爭4 筆土地。又
    系爭建物固為其與林煜坤共有，惟後方之鐵皮屋、水泥地等
    地上物乃林煜坤自行興建作為經營餐廳使用，其並無使用情
    事。其既無占用系爭4 筆土地及收取租金情事，原告請求其
    給付補償金即無理由等語，資為抗辯。答辯聲明：原告之訴
    駁回。
三、兩造爭執及不爭執事項：
  (一)不爭執事項
    1.系爭建物為原告與林煜坤共有，應有部分各為2 分1 。
    2.系爭4 筆土地均為原告經管之國有土地，系爭建物並未坐
      落在系爭4 筆土地上，係系爭建物後方之鐵皮屋、水泥地
      地等地上物坐落在系爭4 筆土地上，占用面積共計639 平
      方公尺（占用面積、位置詳如附件高雄縣鳳山地政事務所
      複丈成果圖所示）。
  (二)爭執事項
   1.被告有無無權占用系爭4筆土地之情事？
   2.若被告確有無權占用之情事，原告得請求被告給付之補償
     金應以若干為適當？
四、被告有無無權占用系爭4筆土地之情事部分：
    原告主張其經管之系爭4 筆土地遭被告與林煜坤所共同無權
    占用等情，業據提出土地、建物謄本、現場相片、承租國有
    非公用不動產申請書及切結書為證，然為被告所否認，並以
    系爭建物後方之鐵皮屋、水泥地地等地上物乃林煜坤自行興
    建作為經營餐廳使用等語置辯。經查：
  (一)按建築物增建之附屬物，係指於原獨立之建築物所增建之建
    築，已具有構造上之獨立性，但在使用功能上，與原建築物
    係作一體利用，欠缺使用上之獨立性，為不具獨立性之建築
    ，而從屬於獨立之原建築物者而言。增建之附屬物，因不符
    建築獨立性之要求，不得為物權之客體；又所謂使用上之獨
    立性，係指該部分建築物，與一般建築物相同，可作為一建
    築物單獨使用，有獨立性之經濟效用而言；判斷增建部分，
    是否具有使用上獨立性，則須斟酌其對外通行之直接性，增
    建部分之面積、隔間及向來之利用狀況，暨增建部分之利用
    機能與原有建物之依存程度等情形定之。查，系爭建物後方
    之鐵皮屋為2 層水泥建物（含上方加蓋之鐵皮屋），1 樓之
    南側有數房間作為倉庫及宿舍使用，其餘均為空地，系爭建
    物2 樓後方牆面業經打通而與鐵皮屋之2 樓相銜接，共同作
    為經營餐廳使用之場地，系爭建物之3 樓右後方則以木板及
    鐵皮另增建送菜梯與鐵皮屋之2 樓相連通，鐵皮屋之1 、2
    樓雖有架設鐵梯，惟僅能利用系爭建物所設置之通道與外方
    道路相通等情，業經本院至現場勘查屬實，並有勘驗筆錄及
    現場照片在卷可稽。系爭建物2 樓後方牆面既經拆除而與後
    方鐵皮屋之2 樓相銜接，共同作為餐廳營業場地，於系爭建
    物3 樓右後方復另增建送菜梯與鐵皮屋2 樓相連通，足認該
    鐵皮屋在功能上係與系爭建築物作一體利用，無法單獨使用
    而欠缺使用上之獨立性，加以該鐵皮屋僅能利用系爭建物所
    設置之通道與外方道路相通，益足徵該鐵皮屋屬系爭建物之
    附屬物。是以，系爭建物後方之鐵皮屋非獨立建物，而屬系
    爭建物之增建部分之情，堪予認定；則被告就系爭建物之所
    有權範圍業因鐵皮屋之增建而擴張，即系爭建物連同後方之
    鐵皮屋整體應屬被告與林煜坤共有一節，亦堪予認定，被告
    抗辯該鐵皮屋為林煜坤自行出資興建，屬林煜坤單獨所有云
    云，尚屬無據。又系爭建物後方之鐵皮屋既屬被告所有，則
    被告就該鐵皮屋所占用之土地部分即屬占有人，且此占有之
    狀態不因被告實際上有無為使用行為而受影響，是被告抗辯
    鐵皮屋內部已荒廢未使用，其無使用系爭4 筆土地情事云云
    ，亦委無足採。從而，原告主張鐵皮屋部分亦屬被告與林煜
    坤共有，被告應就占用土地部分負占有人之責等語，洵屬有
    據。
  (二)再系爭4 筆土地均鋪設有水泥，4 周除與其他建物相比鄰部
    分外，均築有水泥牆，且僅能利用系爭建物所設置之通道與
    外方道路相通，該通道出入口處設置有鐵捲門等情，業經本
    院至現場勘查屬實，並有勘驗筆錄及現場照片在卷可稽。則
    由系爭4 筆土地四周築有水泥牆與其他土地相區隔，僅能利
    用系爭建物設置之通道出入，且該出入口處設置有鐵捲門，
    非任何人均能自由進出等情，加以其上坐落有被告與林煜坤
    共有之鐵皮屋，及被告陳稱空地部分目前係提供鄰居停車使
    用等語，應足認系爭4 筆土地目前均係由被告占有使用中。
    而系爭建物後方之鐵皮屋係79年間所興建，被告及林煜坤自
    始未曾繳納使用系爭4 筆土地之費用等情，為被告所自承，
    是原告主張被告使用系爭4 筆土地無合法權源等語，堪認屬
    實，從而，被告係無權占用系爭4 筆土地一節，堪予認定。
五、原告得請求被告給付之補償金應以若干為適當部分：
  (一)按無法律上之原因而受有利益，致他人受損害者，應返還其
    利益，民法第179 條定有明文。又無權占有他人之土地，可
    能獲得相當於租金之利益，為社會通常之觀念（最高法院61
    年台上字第1695號判例意旨參照）。本件被告無合法之正當
    權源，占用系爭4 筆土地如附件高雄縣鳳山地政事務所土地
    複丈成果圖A 至G 所示之位置，獲有相當於租金之利益，致
    原告受有相當於租金之損害，原告主張依民法第179 條規定
    ，請求被告給付相當於租金之損害，即屬有據。
  (二)次按城市地方房屋之租金，以不超過土地及其建築物申報價
    額年息10% 為限，土地法第97條第1 項定有明文。而土地價
    額係指法定地價，法定地價為申報地價，公有土地則以公告
    地價為其申報地價，為土地法第148 條、土地法施行法第25
    條、平均地權施行細則第21條所分別明定。是原告僅主張依
    系爭4 筆土地之申報價額，為計算相當於租金損害之標準，
    尚屬有據。經查，系爭4 筆土地係國有土地，位處高雄縣鳳
    山市○鄰○○○路與中山路，附近有若干商號，生活機能尚
    稱便利，此有本院勘驗筆錄及現場照片可佐，本院審酌系爭
    4 筆土地之位置、工商繁榮程度，被告利用系爭4 筆土地之
    經濟價值及所受利益等各項情事，認被告占用系爭土地所受
    相當於租金之利益，以系爭4 筆土地之申報價額5%計算相當
    於租金之不當得利，應為允當，被告辯稱以申報價額5%計算
    尚屬過高云云，尚不足取。又依卷附之地價謄本所載，系爭
    354-99地號、354-115 地號土地92年至98年之申報地價均為
    每平方公尺6,000 元，系爭345-100 地號土地自90年9 月1
    日起至95年12月31日止之申報地價為每平方公尺6,043 元，
    自96年1 月1 日起至98年6 月30日止之申報地價為每平方公
    尺6037.9元，系爭354-116 地號土地自92年11月1 日起至92
    年12月31日止之申報地價為每平方公尺6,486 元，自93年1
    月1 日起至95年12月31日止之申報地價為每平方公尺6,438.
    7 元，自96年1 月1 日起至98年6 月30日止之申報地價為每
    平方公尺6060.7元，而被告占用爭354-99、354-115 、354-
    100 、354-116 地號土地之面積分別為230 、17、348 、44
    平方公尺，依此計算原告就系爭354-99、354-115 、354-11
    6 地號土地自92年11月1 日起至98年6 月30日止之相當於租
    金之損害額為498,107 元，就系爭354-100 地號土地部分自
    90年9 月1 日起至98年6 月30日止之相當於租金之損害額為
    823,439 元（計算式詳見附表），合計1,321,546 元。而原
    告曾以林煜坤無權占用系爭4 筆土地聲請對林煜坤核發支付
    命令，經本院核發98年度司促字第53357 號支付命令確定，
    因該命給付金額屬可分之債，林煜坤依該支付命令應給付之
    金額為660,915 元等情，有該支付命令在卷可稽，則原告得
    請求被告給付之相當於租金之損害額即為扣除林煜坤上開應
    給付金額後之數額，即660,631 元。
六、綜上，原告依民法第179 條規定，請求被告給付660,631 元
    ，及自支付命令送達翌日即98年11月6 日起至清償日止，按
    年利率5%計算之利息，為有理由，應予准許，其逾此數額之
    請求，為無理由，應予駁回。
七、原告陳明願供擔保後，請准宣告假執行，經核原告勝訴部分
    ，合於規定，爰酌定相當擔保金額准許之。至原告其餘假執
    行之聲請，因該部分訴訟業經駁回，其假執行之聲請已失所
    依附，應併予駁回。
八、本件事證已臻明確，兩造其餘攻擊防禦，經核與本判決結果
    不生影響，爰不逐一論駁，附此敘明。
九、結論：原告之訴為一部有理由，一部無理由，依民事訴訟法
    第79條、第390 條第2 項，判決如主文。
中    華    民    國    99    年    3     月    31    日
                     民事第七庭  法  官 黃悅璇
以上正本證明與原本無異。
如不服本判決，應於送達後20日內，向本院提出上訴狀並表明上
訴理由，如於本判決宣示後送達前提起上訴者，應於判決送達後
10日內補提上訴理由書(須附繕本)。
中    華    民    國    99    年    3     月    31    日
                                 書記官 蔡靜雯
附表
┌──┬──────┬────┬─────┬───────┬────────────────┐
│編號│土地地號    │占用面積│請求期間  │申報地價      │原告所受相當於租金之不當得利數額│
│    │            │        │          │              │                                │
│    │            │        │          │              │                                │
├──┼──────┼────┼─────┼───────┼────────────────┤
│ 1  │高雄縣鳳山市│230 ㎡  │92.11.01至│92年至98年均為│6,000 ×230 ×5%×(5+8/12) ＝   │
│    │竹子腳段354-│        │98.06.30止│6,000 元      │370,500 元                      │
│    │99地號土地  │        │          │              │                                │
├──┼──────┼────┼─────┼───────┼────────────────┤
│ 2  │高雄縣鳳山市│17㎡    │92.11.01至│92年至98年均為│6,000 ×17×5%×(5+8/12)＝49,400│
│    │竹子腳段354-│        │98.06.30止│6,000 元      │元                              │
│    │115 地號土地│        │          │              │                                │
├──┼──────┼────┼─────┼───────┼────────────────┤
│ 3  │高雄縣鳳山市│44㎡    │92.11.01至│92年為6,486 元│6,486 ×44×5%×2/12＝2,378 元  │
│    │竹子腳段354-│        │98.06.30止├───────┼────────────────┤
│    │116 地號土地│        │          │93年至95年均為│6,438.7 ×44×5%×3 ＝42,495元  │
│    │            │        │          │6,438.7元     │                                │
│    │            │        │          ├───────┼────────────────┤
│    │            │        │          │96年至98年均為│6,060.7 ×44×5%×(2+6/12)＝    │
│    │            │        │          │6,060.7元     │33,334 元                       │
├──┼──────┼────┼─────┼───────┼────────────────┤
│ 4  │高雄縣鳳山市│348㎡   │90.09.01至│90年至95年均為│6,043 ×348 ×5%×(5+4/12)＝    │
│    │竹子腳段354-│        │98.06.30止│6,043元       │560,790 元                      │
│    │100 地號土地│        │          ├───────┼────────────────┤
│    │            │        │          │96年至98年均為│6,037.9 ×348 ×5%×(2+6/12)＝  │
│    │            │        │          │6,037.9元     │262,649 元                      │
└──┴──────┴────┴─────┴───────┴────────────────┘

司法院資訊處製作；財團法人民間司法改革基金會備份。
